最高法院民事判決　　　　　　　九十四年度台上字第七一八號
　　上　訴　人　高雄銀行股份有限公司
　　法定代理人　蘇朝山
　　訴訟代理人　林瑩蓉律師
　　被 上訴 人　庚○○
　　　　　　　　　　　　307.
　　訴訟代理人　許明德律師
　　　　　　　　吳芝瑛律師
　　　　　　　　鄭勝智律師
　　上　訴　人　乙○○
　　　　　　　　　　　　號
　　　　　　　　丁○○
　　　　　　　　　　　　號1樓.
　　　　　　　　癸○○
　　　　　　　　辛○○
　　　　　　　　戊○○
　　　　　　　　壬○○
　　　　　　　　丙○○
　　　　　　　　　　　　5樓
　　　　　　　　甲○○
　　共　　　同
　　訴訟代理人　王伊忱律師
　　　　　　　　陳景裕律師
　　　　　　　　鄭美玲律師
　　上　訴　人　己○○
　　　　　　　　　　　　號
　　訴訟代理人　王伊忱律師
　　　　　　　　陳景裕律師
　　　　　　　　鄭美玲律師
　　　　　　　　許明德律師
　　　　　　　　吳芝瑛律師
　　　　　　　　鄭勝智律師
上列當事人間請求確認僱傭關係存在等事件，兩造上訴人對於中
華民國九十二年十二月二十四日台灣高等法院高雄分院第二審判
決（九十年度重勞上字第二號），各自提起上訴，本院判決如下
：
    主  文
原判決關於駁回上訴人高雄銀行股份有限公司其餘上訴及駁回上
訴人乙○○、丁○○、己○○、癸○○、辛○○、戊○○、壬○
○、丙○○、甲○○在第一審之訴，暨各該訴訟費用部分均廢棄
，發回台灣高等法院高雄分院。
    理  由
本件上訴人乙○○、丁○○、己○○、癸○○、辛○○、戊○○
、壬○○、丙○○、甲○○（下稱乙○○等九人）及被上訴人主
張：伊十人先後於民國七十年十二月十六日至七十一年十一月二
十五日期間到職，受僱於對造上訴人高雄銀行股份有限公司（下
稱高雄銀行），伊分別應於年滿六十五歲才屆齡強制退休，惟高
雄銀行民營化後，竟於八十九年一月一日及八十九年一月四日單
方片面訂定並實施無效之「高雄銀行從業人員退休撫及資遣要
點」（下稱資遣要點）、「從業人員優惠退職專案計劃」（下稱
優退計劃），伊依無效之上開規定，所為之退休，自不生效力。
伊若知高雄銀行訂定之上開規定為無效或將不被主管機關高雄市
政府勞工局核備，即不會填載優惠退職書，辦理退休。且高雄銀
行嗣後又於八十九年五月間將退休年齡恢復為六十五歲，伊係因
錯誤而為退職之意思表示，自得撤銷該意思表示。又伊係因被詐
欺、被脅迫而為退職之意思表示，亦得撤銷該意思表示。高雄銀
行係以排除異己為目的，其行為顯違反誠信原則。況高雄銀行未
依勞資雙方於八十九年四月十八日在高雄市政府勞工局之勞資爭
議協調結論再徵詢伊是否退休，雙方僱傭關係仍屬存在等情，爰
依僱傭關係，求為確認伊十人與高雄銀行間僱傭關係存在，及命
高雄銀行分別給付伊如附表所示薪資之判決（第一審判決乙○○
等九人及被上訴人勝訴，高雄銀行提起上訴，原審將乙○○等九
人部分廢棄，改判駁回其在第一審之訴，並駁回高雄銀行其餘之
上訴。高雄銀行及乙○○等九人，各就其敗訴部分提起第三審上
訴。另第一審共同原告蔡高宗對高雄銀行請求部分，業經原審判
決蔡高宗敗訴確定）。
上訴人高雄銀行則以：伊於八十九年一月一日實施之系爭「資遣
要點」為有效之工作規則，主管機關之核備，並非工作規則之生
效要件，且強制退休年齡變更為六十歲，合乎民營化後所適用之
勞動基準法規定，並無不當或不合理之處。又民營化後，伊已成
為單純民間企業，前後主體不同，無所謂調降及不利益變更問題
，該要點亦不違反勞動基準法保障之最低勞動條件及其他法令強
制或禁止規定或團體協約之約定，並已公開揭示，即屬有效。對
造上訴人乙○○等九人及被上訴人為退職而非退休，其所為優惠
退職之申請，並無意思表示錯誤，亦無受詐欺、脅迫之情事，自
不得撤銷。伊於八十八年十月底、十一月初對上訴人乙○○、辛
○○、丙○○及被上訴人進行職務調動，並無權利濫用之情形，
伊亦無違反誠實信用原則之情事。本件不適用高雄市政府勞工局
八十九年四月十八日勞資爭議協調結論，該結論無拘束勞資雙方
之法律效果等語，資為抗辯。
原審將第一審所為乙○○等九人勝訴之判決廢棄，改判駁回其在
第一審之訴，並維持第一審所為被上訴人勝訴之判決，駁回高雄
銀行其餘之上訴，無非以：高雄銀行屬金融業，自八十七年三月
一日起全面適用勞動基準法，高雄銀行於八十八年九月二十七日
轉為民營，且「資遣要點」及「優退計劃」分別於八十八年十二
月三十一日及八十九年一月四日發布，而乙○○等九人及被上訴
人均係在上開日期之後填載優惠退職書申請退職，此有上開退職
書在卷可稽。高雄銀行所訂之資遣要點及優退計劃係就退休、撫
及資遣等工作規則應規定之事項而規定。高雄銀行民營化後將
「資遣要點」送請主管機關高雄市政府勞工局，雖未獲該局准予
核備，惟勞動基準法第五十四條就強制退休之條件原即規定為年
滿六十歲及心神喪失或身體殘廢不堪勝任工作等二項，高雄銀行
所頒布上開調降強制退休年齡為六十歲之規定自無違反法令之強
制、禁止規定。且「高雄銀行行員服務手冊」非屬團體協約之性
質，資遣要點亦不生違反團體協約規定之問題。又高雄銀行於辦
理移轉民營前，已對乙○○等九人及被上訴人之年資結算，發給
年資結算金，兩造於民營化前之勞動關係於辦理結算後即告終止
，於民營化後，年資重新起算，另成立一新勞動契約，並非延續
公營時期之法律關係，高雄銀行於民營化後，將強制退休年齡變
更為比照勞動基準法所規定之六十歲，尚無不當，且無顯有不合
理之情形，高雄銀行於制定資遣要點及優退計劃後並已公開揭示
，發布各單位施行，該「要點」及「計劃」自屬有效。乙○○等
九人及被上訴人提出自願退職申請時，除己○○、丁○○外，其
他人均尚未滿六十歲，且其工作年資自八十八年九月二十七日民
營時重新起算，迄提出優惠退職申請書時，工作年資尚不足一年
，倘適用勞動基準法規定，除己○○、丁○○因屆滿六十歲而得
由高雄銀行以強制退休方式辦理退休或自願退休外，其他人根本
不符合強制退休或自願退休之規定，並無請領退休金之權利，乙
○○等九人及被上訴人之離職，自係考量優惠退職專案之利益而
提出優惠退職之申請，其離職性質上屬退職而非退休。又其十人
並非因錯誤或被詐欺或被脅迫而為退職之意思表示，其主張撤銷
各人所為退職之意思表示，並非可採。另高雄銀行於八十八年十
月底、十一月初對被上訴人及乙○○、辛○○、丙○○等人進行
職務調動，並無權利濫用情事，高雄銀行辦理乙○○等九人及被
上訴人退職之行為亦無違反誠信原則。查高雄銀行與該銀行產業
工會於八十九年四月十八日在高雄市政府勞工局調處勞資爭議所
達成之協調結論，依證人方來進、劉芳男、顏錦瑞之證言，及參
酌該協調結論嗣後提交高雄銀行第七屆常務董事會第十次會議決
議准予備查等情，可見該協調結論業經高雄銀行董事會予以確認
，人力資源處處長並指示依該協商辦理，該八十九年四月十八日
勞資爭議協調結論自具有拘束勞資雙方之法律效果。該協調結論
(三)記載：「申請於五月一日前自願退休而尚未退休之員工，應再
次徵詢其意願，始繼續辦理退休」，而由癸○○、己○○、辛○
○、丁○○之優惠退職申請書以觀，其等退職生效日期均在八十
九年四月十八日即調解日之前，自無適用該協調結論之餘地。乙
○○、丙○○分別於八十九年四月二十日、四月二十八日提出優
惠退職書，均請求於八十九年五月一日生效，自亦不屬該協調結
論適用之對象。扣除上開人員，適用該協調結論者，僅被上訴人
及上訴人戊○○、壬○○、甲○○等四人，惟高雄銀行僅徵詢過
戊○○、壬○○、甲○○三人之退休意願，而未徵詢被上訴人之
退休意願，自應依上開八十九年四月十八日之協議，恢復被上訴
人在八十八年九月二十七日之勞動條件。從而，被上訴人請求確
認其與高雄銀行間之僱傭關係存在，並請求高雄銀行自八十九年
五月一日起，至被上訴人復職前一日止按月給付被上訴人十一萬
三千六百九十二元，自屬正當，應予准許。其餘乙○○等九人分
別請求確認其與高雄銀行間之僱傭關係存在，及請求高雄銀行分
別給付如附表所示之薪資部分，為無理由，不應准許等詞，為其
判斷之基礎。
查原審雖認上訴人高雄銀行與該銀行產業工會於八十九年四月十
八日在高雄市政府勞工局調處成立之勞資爭議協調結論有拘束勞
資雙方之法律效果，對被上訴人應適用該協調結論，因高雄銀行
未依該協調結論第(三)項再徵詢被上訴人退休意願，自應恢復被上
訴人在八十八年九月二十七日之勞動條件等情，據為被上訴人勝
訴之判決。惟工會法第十三條規定：「同一產業之被僱人員，除
代表雇方行使管理權之各級業務行政主管人員外，均有會員資格
。」，又證人即高雄銀行產業工會理事長陳瑞芳曾到場證稱庚○
○（即被上訴人）不是工會會員云云（原審(二)卷第三六二頁）。
被上訴人倘非高雄銀行產業工會之會員，該協調結論對之有無適
用？高雄銀行有無依該協調結論徵詢被上訴人退休意願之義務？
即值斟酌。原審疏未審酌上開工會法之規定及證人陳瑞芳之證言
，遽為高雄銀行敗訴之判決，自有可議。次查上開協調結論計有
四項，其中除結論第(三)、(四)項已由原審調查斟酌外，另結論第(一)
項所載：「勞資雙方應於六個月內針對工作規則之內容達成協議
，在此期間應恢復八十八年九月二十七日前之勞動條件」（見一
審雄調字卷證十二），與兩造間爭執之高雄銀行於八十九年一月
一日及同年一月四日實施之新工作規則即「資遣要點」及「優退
計劃」是否依然有效有關，原審恝置不論，遽為有利高雄銀行之
論斷，自嫌速斷。又癸○○、己○○、辛○○、丁○○四人究於
何時申請退職、何時生效，原審未予敘明，即認該四人退職生效
日期均在八十九年四月十八日之前而不適用上開協調結論(三)，尚
有未洽。另乙○○、丙○○二人既於協調結論成立後之八十九年
四月二十日及同年月二十八日提出退職書請求於同年五月一日生
效，該二人倘屬工會會員，是否非屬該協調結論(三)適用之對象，
非無斟酌之餘地。兩造上訴人上訴論旨，分別指摘原判決其敗訴
部分不當，求予廢棄，均非無理由。
據上論結，本件兩造上訴均為有理由。依民事訴訟法第四百七十
七條第一項、第四百七十八條第二項，判決如主文。
中　　華　　民　　國　九十四　年　　四　　月　二十二　日
                      最高法院民事第四庭
                          審判長法官  吳　正　一
                                法官  劉　福　聲
                                法官  黃　義　豐
                                法官  簡　清　忠
                                法官  王　仁　貴
      本件正本證明與原本無異
                                      書  記  官
中　　華　　民　　國　九十四　年　　五　　月　　四　　日
                                                      Ｑ
附表：
高雄銀行應自民國八十九年五月一日起至乙○○復職前一日止，
按月給付乙○○新台幣（下同）壹拾伍萬玖仟參佰柒拾貳元；自
八十九年二月一日起至丁○○復職前一日止，按月給付丁○○壹
拾貳萬零肆佰捌拾捌元；自八十九年三月一日起至己○○復職前
一日止，按月給付己○○壹拾肆萬捌仟陸佰玖拾貳元；自八十九
年五月一日起至被上訴人復職前一日止，按月給付被上訴人壹拾
壹萬參仟陸佰玖拾貳元；自八十九年二月一日起至癸○○復職前
一日止，按月給付癸○○壹拾壹萬零肆佰捌拾捌元；自八十九年
四月一日起至辛○○復職前一日止，按月給付辛○○壹拾貳萬零
肆佰捌拾捌元；自八十九年五月一日起至戊○○復職前一日止，
按月給付戊○○壹拾參萬伍仟肆佰捌拾捌元；自八十九年五月一
日起至壬○○復職前一日止，按月給付壬○○壹拾萬參仟捌佰壹
拾參元；自八十九年五月一日起至丙○○復職前一日止，按月給
付丙○○壹拾萬壹仟柒佰玖拾捌元；自八十九年五月一日起至甲
○○復職前一日止，按月給付甲○○壹拾萬柒仟壹佰參拾捌元。

